臺灣臺南地方法院民事判決
110年度簡上字第92號
上  訴  人  吳平安  

訴訟代理人  林世勳律師 
            顏宏律師  
被上訴人    林福井  

訴訟代理人  林永明  
被上訴人    國防部軍備局


法定代理人  吳慶昌  
訴訟代理人  陳莉華  
被上訴人    林全義  

            林來成  

            林文才  

上列當事人間請求確認通行權存在事件，上訴人對於民國110年3
月25日臺灣臺南地方法院臺南簡易庭109年度南簡字第639號第一
審判決提起上訴，經本院於111年3月9日言詞辯論終結，判決如
下：
    主      文
上訴駁回。
第二審訴訟費用由上訴人負擔。
    事實及理由
壹、程序方面：
一、被上訴人國防部軍備局法定代理人原為房茂宏，於訴訟繫屬
    中變更為吳慶昌，有國防部令在卷可稽（本院卷第117-125
    頁），業據其具狀聲明承受訴訟，並核無不合，應予准許。
二、本件被上訴人林全義、林來成經合法通知，均無正當理由未
    於言詞辯論期日到場，核無民事訴訟法第386 條各款所列情
    形，爰依上訴人之聲請，由其一造辯論而為判決。
貳、實體方面：　
一、上訴人部分：
（一）上訴人起訴主張：
    ⒈上訴人所有坐落臺南市○○區○○○段00000000000地號土地（
      下稱1010、1010之1地號土地，合稱系爭土地）為袋地，
      與公路無適宜之聯絡，致不能為通常使用，僅得經由被上
      訴人林福井所有之同段1010之2地號土地（下稱1010之2地
      號土地）、被上訴人國防部軍備局管理中華民國所有之同
      段1009之5、1014之30地號土地（下稱1009之5、1014之30
      地號土地），及被訴人林全義、林來成、林文才共有之同
      段1009之2地號土地（下稱1009之2地號土地）通行至公路
      ，且採直線距離（垂直於公路）應為損害最小之方式。系
      爭土地為農牧用地，上訴人有農用車出入之需求，衡以土
      地長久使用現況及車輛出入、迴轉空間之需求，認為通行
      範圍應以寬度4公尺為適當，始能就農牧用地為適當利用
      ，故認有在1014之30地號、1009之5地號、1009之2地號、
      1010之2地號土地，如附圖編號A1、B1、C1、D1所示範圍
      開設4公尺道路，並容忍上訴人於上開土地舖設水泥或柏
      油路面。
　　⒉原審判決認上訴人所有系爭土地，可通行被上訴人林福井
      所有1010之2地號土地，如附圖編號D部分（面積20.46平
      方公尺），被上訴人國防部軍備局管理之1014之30、1009
      之5地號土地，如附圖編號A部分（面積7.6平方公尺）、B
      部分（面積19.8平方公尺），被上訴人林全義、林來成、
      林文才共有1009之2地號土地，如附圖編號C部分（面積25
      .6平方公尺），乃確認該部分之通行權存在，被上訴人應
      容忍上訴人在有通行權存在範圍内之土地上人車通行，並
      駁回上訴人其餘請求。上訴人不服原判決不利其部分，提
      起本件上訴；其餘被上訴人就其不利之部分未聲明不服。
（二）上訴人於本院之陳述，除與原判決記載相同者，茲引用之
　　　外，補稱：
　　⒈原判決認上訴人要求應開闢寬度4公尺之農路，僅係滿足主
      觀需求，而非供農業用途之農路使用，已超過「通常使用
      」範圍，非屬對鄰地損害最小之通行方法，不應准許云云
      。惟查，系爭土地為農業用地，會有農用車出入，且上訴
      人之農用車寬度為294公分(原審卷第119至123頁），衡以
      系爭土地長久通常使用現況及重車出入、迴轉空間需求後
      ，因認通行範圍應以寬度4公尺為必要。縱認(假設語)道
      路寬度4公尺逾越通常使用之範圍，惟參以道路交通安全
      規則第38條第1項第2款第1目規定汽車全寬不得超過2.5公
      尺，一般農用機械車輛之寬度亦大致如此，因此考量農用
      車迴轉空間需求，應以3公尺為適當。
　　⒉又原審判決認上訴人不得於有通行權存在範圍内之土地上
      鋪設柏油或水泥路面，以免變更土地現狀且破壞耕地農用
      之規定，是駁回上訴人舖設水泥或柏油路面之請求云云。
      惟查，通行道路若無鋪設水泥或柏油路面，若下雨時，將
      會造成土壤流失，使道路崎嶇不平，故應鋪設水泥或柏油
      路面為適當。況依google歷年街景圖可知，系爭土地周邊
      之土地，長期以來均有鋪設水泥道路，僅僅於訴訟之前遭
      拆除。且由該街景圖及比對目前情形，可見原本鋪設柏油
      、水泥之處，在拆除之後，並不會影響該土地未來耕作利
      用之可能性，因此原判決就事實之認定，洵有違誤。
（三）爰聲明：
    ⒈原判決不利於上訴人部分廢棄。
　　⒉上開廢棄部分，確認上訴人就被上訴人林福井所有1010之2
      地號土地，如附圖編號D1之土地(面積45.22平方公尺），
      有通行權存在。
　　⒊上開廢棄部分，確認上訴人就被上訴人國防部軍備局管理
      、中華民國所有之1014之30、1009之5地號地號土地，如
      附圖編號A1、B1之土地(面積共43.7平方公尺），有通行
      權存在。
　　⒋上開廢棄部分，確認上訴人就被上訴人林全義、林來成、
      林文才共有1009之2地號土地，如附圖編號C1之土地(面積
      35平方公尺），有通行權存在。
　　⒌上開廢棄部分，被上訴人林福井、國防部軍備局、林全義
      、林來成、林文才應容忍上訴人於上開土地舖設水泥或柏
      油路面。
    ⒍訴訟費用由被上訴人等負擔。　
二、被上訴人林福井部分：
（一）上訴人通行被上訴人所有1010之2地號土地，應以附圖編
      號D（面積20.46㎡）之土地即可。不同意上訴人在通行範
      圍鋪設柏油、水泥，維修是一個問題，而且會影響被上訴
      人在田裡的工作。農地上使用的農機輪胎都是特別的，不
      管是在沙子或水田等高高低低的地型都可以過去，不需要
      特別鋪設水泥或柏油。被上訴人在那邊耕作，從來沒有看
      過上訴人請農耕機來做農事。之前鋪設的水泥是上訴人兄
      弟私設的，用來通行機車。
（二）聲明：請求駁回上訴。
三、被上訴人國防部軍備局部分：
（一）按「土地因與公路無適宜之聯絡，致不能為通常使用時，
      除因土地所有人之任意行為所生者外，土地所有人得通行
      周圍地以至公路。前項情形，有通行權人應於通行必要之
      範圍內，擇其周圍地損害最少之處所及方法為之；對於通
      行地因此所受之損害，並應支付償金。」民法第787條第1
      、2項分別定有明文。鄰地通行權係為鄰地所有權之擴張
      ，其目的在解決與公路無適宜聯絡之土地通行問題，惟該
      通行權之範圍，於具備必要性程度外，應選擇對周圍地損
      害最少之處所及方法為之，因此上訴人主張袋地通行權時
      ，除應考量必要性、法目的性外，尚需慮及比例性原則，
      即主張袋地通行者所實施之手段，除對周圍地所有人而言
      ，應為最小之侵害外，就通行後所增益之土地利益及經濟
      機能亦不得略而不論。
（二）本件上訴人仍執陳詞據為上訴，並主張其通行應以路寬4
      公尺及鋪設水泥或柏油路面為必要云云，惟查，上訴人所
      有土地為農地，且種植植芒果樹，大型農用機具本難以進
      入上訴人所有土地，採收芒果樹亦僅須駕駛狹長之履帶車
      載運農產即可，因此上訴人通行只需路寬2.5公尺即可。
      而且車輛迴轉可以到其他地方迴轉，不需要在通行範圍裡
      面迴轉，4公尺路寬已經可以錯車了，並非損害最小的方
      法。又上訴人所有土地及附近土地既均為種植農物使用，
      鋪設水泥或柏油路面，對土地造成較大損害，而以夯實，
      整平通行之土地方式開設「泥土農地」即足供所需，亦對
      土地損害可減輕至最小程度。原審判決就本件兩造土地之
      使用需求及通行之必要範圍及方式，已詳為調查審酌，並
      於得心證之理由中論述甚明，符合前述民法第787條規定
      ，實無違誤，上訴人之上訴，顯無理由。
（三）聲明：
　　⒈請求駁回上訴。
　　⒉第一、二審訴訟費用由上訴人負擔。
四、被上訴人林文才部分：
（一）被上訴人林文才在系爭土地附近耕作，上訴人的芒果樹種
      植的非常密集，3公尺的除草機根本就不能進去，被上訴
      人林文才沒有看過上訴人所提的那個機械進去除草，上訴
      人有養牛，有看過上訴人開牛車進去犁田。上訴人的車輛
      如果要迴轉，應該在自己的土地上迴轉，不同意上訴人在
      通行土地上鋪設柏油或水泥。1009之2地號土地是沙地，
      下雨天一兩個小時水就會排乾，上訴人提出110年8月間下
      雨時土地泥濘的照片，是在剛下過雨時拍的。被上訴人林
      文才同意原審的判決結果。
（二）聲明：
　　⒈請求駁回上訴。
　　⒉第一、二審訴訟費用由上訴人負擔。
五、被上訴人林全義、林來成均未於言詞辯論期日到場，亦未提
    出書狀作何聲明或陳述。惟被上訴人林全義於原審抗辯稱：
　　上訴人所有系爭土地為農牧用地，且種植諸多果樹，大型農
    用機具根本開不進去，自無在通行權存在範圍內之土地上鋪
    設柏油或水泥路面之必要等語。
六、兩造爭執事項：
（一）上訴人主張系爭1010、1010-1地號土地因與公路無適宜之
      聯絡致不能為通常使用，僅能通行被上訴人國防部軍備局
      之1014之30 、1009之5地號土地，被上訴人林全義、林來
      成、林文才之1009之2地號土地、被上訴人林福井之1010
      之2地號土地至公路，通行範圍應以寬度4 公尺為適當（
      即附圖寬度4公尺方案），是否可採？
（二）上訴人主張系爭1010、1010之1地號土地因通行之必要，
      被上訴人應容忍上訴人在通行土地上鋪設水泥或柏油路面
      ，是否有理由？
七、得心證之理由：
（一）按確認法律關係成立或不成立之訴，非原告有即受確認判
      決之法律上利益者，不得提起之。民事訴訟法第247條第1
      項前段定有明文。又所謂「即受確認判決之法律上利益」
      ，係指法律關係之存否不明確，原告主觀上認其在法律上
      之地位有不安之狀態存在，且此種不安之狀態，能以確認
      判決將之除去者而言（最高法院52年度台上字第1240號判
      決可資參照）。本件上訴人主張其所有系爭土地為袋地，
      就被上訴人林福井所有1010之2地號土地，如附圖編號D1
      面積45.22平方公尺，被上訴人國防部軍備局管理、中華
      民國所有1014之30、1009之5地號土地，如附圖編號A1、B
      1面積13.7平方公尺、30平方公尺，及被上訴人林全義、
      林來成、林文才共有1009之2地號土地，如附圖編號C1面
      積35平方公尺，有通行權存在，然為被上訴人所否認，則
      兩造就上訴人是否有通行上開土地之權利，存否不明確，
      且得以判決確認，將此不確定狀態除去，是上訴人提起本
      件確認訴訟，即有受確認判決之法律上利益，先予敘明。
（二）次按土地因與公路無適宜之聯絡，致不能為通常使用者，
      土地所有人得通行周圍地以至公路。有通行權人，應於通
      行必要之範圍內，擇其周圍地損害最少之處所及方法為之
      ，民法第787條第1項前段、第2項定有明文。查上訴人所
      有之系爭土地，使用分區及使用地類別屬於一般農業區之
      農牧用地，此有土地登記公務用謄本可參（見本院卷第77
      、79頁）。又系爭土地，四周均為他人所有之土地，需經
      由他人土地始能連接對外道路，目前種植芒果樹等情，有
      土地登記公務用謄本、地籍圖謄本及臺南市政府地理資訊
      多目標套疊地籍影像圖在卷可憑（見本院卷第81-91頁）
      ，並據原審及本院至現場勘驗無誤，製有勘驗測量筆錄及
      現場照片附卷可佐（見原審卷第109至117頁、本院卷第13
      9-165頁），確屬袋地無疑。按系爭土地作為農業用途，
      有使用農作機械耕耘機等設備，及使用貨車載運農產品之
      必要，然與公路無適宜之聯絡，致不能為通常使用。則依
      上開規定，上訴人自得通行周圍地以至公路。
（三）又按民法第787條第1項所定之通行權，其主要目的，不僅
      專為調和個人所有之利害關係，且在充分發揮袋地之經濟
      效用，以促進物盡其用之社會整體利益，從而明定周圍地
      所有人負有容忍通行之義務。是袋地通行權，非以袋地與
      公路有聯絡為已足，尚須使其能為通常之使用。而是否為
      通常使用所必要，除須斟酌土地之位置、地勢及面積外，
      尚應考量其用途，使其能充分發揮效用。經查：
    ⒈上訴人主張附圖寬度4公尺之通行方案，及被上訴人同意上
      訴人通行附圖寬度2.5公尺之通行方案，二者就由系爭土
      地往北取直線通行被上訴人林福井之1010之2地號土地、
      被上訴人林全義、林來成、林文才之1009之2地號土地及
      被上訴人國防部軍備局管理之1014之30、1009之5地號土
      地到達公路（機場聯外之柏油道路）之主張，均屬相同，
      僅路寬有4公尺、2.5公尺之不同。本院審酌上開通行之範
      圍內，並無其他需大費周章拆除之地上物，及垂直路線距
      公路最近，且為直線，通行之便利性及安全性均佳，該通
      行位置應屬可採。
　　⒉至就通行方案之寬度而言，上訴人主張需使用除草、耕耘
      機具，車輛寬度為294公分等語（見原審卷第119至123頁
      照片），被上訴人林福井辯稱僅需使用履帶機，車輛寬度
      為90公分等語（見原審卷第125頁照片），被上訴人林全
      義、林文才亦辯稱僅需使用牛車，不用太寬等語（見原審
      卷第303至305頁照片）。經查：
　　　⑴上訴人之系爭土地為一般農業區農牧用地，可認上訴人
        有使用農具、車輛協助農作及載運農產品之需求，參以
        道路交通安全規則第38條第1項第2款第1目規定汽車全
        寬不得超過2.5公尺，一般農用機械車輛之寬度亦大致
        如此，且1010、1010之1地號土地面積分別僅1886平方
        公尺、1867平方公尺，非大規模之農地，應無使用大型
        耕耘機之必要。而農業機械可分為大型、小型機種，機
        體(機身)全寬大小差異甚大，各廠牌不同機型機體(機
        身)全寬亦有不同，割稻機、水稻(小麥)聯合收穫機、
        插秧機、曳引機、蒜頭播種(收穫)機、築埂犁田機、落
        花生採收機等農業機械，均有寬度在2.5公尺以下者，
        且非少數，堪認上訴人不論是要使用耕耘機、除草機或
        以貨車載用農產品，均能找到2.5公尺以下之機種，通
        行範圍寬度2.5公尺之農路已為足夠。
　　　⑵雖上訴人主張其使用除草、耕耘機具，車輛寬度為294公
        分云云。然查，上開寬度294公分之除草機並非上訴人
        所有，而係上訴人有除草需求時，向他人租賃使用，此
        已據上訴人陳明在卷（見本院卷第115頁），故上訴人
        亦可向他人承租寬度在2.5公尺以下機種進行除草，非
        一定有使用294公分寬除草機之必要。再查，上訴人在
        系爭土地種植芒果樹，本院會同兩造至現場勘驗，系爭
        土地西側目前留存之舊有水泥道路寬度2.5公尺，水泥
        道路旁之芒果樹，隨機測量樹幹與樹幹中心點之寬度，
        得出3.2公尺、4.7公尺，但越往果園中心，果樹距離越
        近，此有勘驗測量筆錄及現場照片在卷。按系爭土地上
        種植之芒果樹間距過窄，寬度294公分之特殊大型農用
        機械難以進入，況被上訴人林福井、林文才等人在系爭
        土地附近耕作，從未見過上訴人使用大型農用機械耕作
        ，而以現場舊有的道路寬度亦僅有2.5公尺，顯見上訴
        人縱有使用農作機械耕耘機等設備，及使用貨車載運農
        產品之必要，通行範圍亦不超出該舊有道路寬度，是通
        行範圍寬度2.5公尺之農路應已足夠，上訴人主張其承
        租294公分寬之除草機使用，故應通行鄰地4公尺寬之道
        路云云為無理由。
　　　⑶上訴人又主張，通行道路寬度考量車輛迴轉的空間，故
        寬度應有4公尺云云。惟查，依附圖所示之通行方案，
        上訴人之系爭土地向北直行即可到達機場聯外道路，無
        須迴車；縱有迴車之需求，上訴人將車輛駛至其所有之
        系爭土地上迴車即可，上訴人主張周圍地應開闢寬度4
        公尺寬道路供其迴車，應無必要。
　　　⑷衡諸上情，本院認為上訴人要求應開闢附圖所示寬度4公
        尺之農路，僅係滿足其主觀需求，而非供農業用途之農
        路使用，已超過「通常使用」範圍，非屬對鄰地損害最
        小之通行方法，不應准許，而應以寬度2.5公尺為當。
　　⒊上訴人又主張：系爭土地因通行之必要，被上訴人應容忍
      上訴人在通行土地上鋪設水泥或柏油路面云云。然查：
　　　⑴按有通行權人於必要時，得開設道路，民法第788條第1
        項前段定有明文。至於是否必要，係以袋地得為通常使
        用之程度為斷，並應兼衡通行權人使用土地之目的、方
        式，參酌現今社會普遍交通運輸方式，使用車輛已屬一
        般通常合理之方式，系爭土地既為種植農作物使用，而
        有使用車輛、農業機具等需求，業如前述，是通行之方
        式自應以此作為考量。
　　　⑵被上訴人林福井所有1010之2地號土地及被上訴人林全義
        、林來成、林文才所有1009之2地號土地，均為農牧用
        地，如鋪設柏油、水泥，顯將影響該土地耕作利用之可
        能性，對1010之2、1009之2地號土地造成較大損害，而
        以夯實、整平通行土地之方式開設「泥土農路」，除已
        足供一般人車進出外，亦可保全系爭1010之2、1009之2
        地號土地未來耕作、種植之可能性，對於該土地之損害
        亦可減輕至最小程度。雖上訴人提出110年8月間，系爭
        通行道路雨後泥濘之照片，主張路面若不鋪設柏油、水
        泥將難以通行云云。然查，一般農用機械均能在農地裡
        通行，而偶有以貨車載運產品之需要，因系爭通行土地
        為沙地，雨後只要一、二小時雨水即會排乾，此已據被
        上訴人林文才陳明在卷，通行並無困難。況被上訴人林
        福井所有1010之2地號土地及被上訴人林全義、林來成
        、林文才所有1009之2地號土地，均為農牧用地，且亦
        為袋地，如果使用車輛、農業機具，確實有鋪設水泥或
        柏油路面之需要，豈不會在自己的土地上鋪設以利通行
        ？故上訴人通行周圍地無在通行道路上鋪設水泥或柏油
        之必要，上訴人主張被上訴人應容忍上訴人在通行土地
        上鋪設水泥或柏油路面，為無理由。
八、綜上所述，上訴人所有系爭土地雖屬袋地，惟上訴人主張依
    附圖寬度4公尺方案，及在通行範圍內鋪設水泥或柏油，因
    該方案並非系爭土地通行周圍地損害最少之處所及方法，自
    無可採；而附圖寬度2.5公尺之通行道路為損害最小之通行
    方法，被上訴人應容忍上訴人在有通行權存在範圍內之土地
    上人車通行，並不得在其上為設置障礙物或任何妨害上訴人
    通行之行為，則屬可採，上訴人逾此之請求為無理由。原審
    駁回上訴人主張通行道路超過2.5公尺部分，及在通行範圍
    內鋪設水泥或柏油之請求，於法有據，上訴人仍執前詞，指
    摘原判決對其不利之部分不當，求予廢棄改判，為無理由，
    應駁回上訴。
九、本件事證已臻明確，兩造其餘攻擊、防禦方法及所用之證據
    ，經本院斟酌後，認為均不足以影響本判決之結果，爰不逐
    一論列，附此敘明。
十、結論：本件上訴為無理由，依民事訴訟法第436條之1第3項
    、第449條第1項、第385 條第1 項前段、第78條，判決如主
    文。 
中　　華　　民　　國　　111 　年　　4 　　月　　13　　日
                  民事第五庭    審判長法　官　林雯娟
                                      法　官　李杭倫
                                      法　官　張麗娟
以上正本證明與原本無異
不得上訴。
中　　華　　民　　國　　111 　年　　4 　　月　　13　　日
                                     書記官　高培馨